【裁判字號】    95,台上,2255
【裁判日期】    951005
【裁判案由】    給付工程款
【裁判全文】
最高法院民事判決            九十五年度台上字第二二五五號
上  訴  人  騰淞營造有限公司
法定代理人  甲○○
訴訟代理人  劉陽明律師
被 上訴 人  唐榮鐵工廠股份有限公司
法定代理人  乙○○
訴訟代理人  耿淑穎律師
上列當事人間請求給付工程款事件，上訴人對於中華民國九十四
年九月六日台灣高等法院第二審判決（九十四年度上字第二五五
號），提起上訴，本院判決如下：
    主  文
原判決關於駁回上訴人就請求級配工程款新台幣二百八十五萬五
千二百七十四元本息之上訴及新台幣十四萬四千三百七十三元本
息之追加之訴暨各該訴訟費用部分廢棄，發回台灣高等法院。
其他上訴駁回。
第三審訴訟費用，關於駁回其他上訴部分，由上訴人負擔。
    理  由
本件被上訴人之法定代理人已變更為乙○○，茲據其聲明承受訴
訟，核無不合，合先敘明。
次查上訴人主張：兩造於民國九十年七月十八日，就被上訴人承
攬業主聯勤總部營產工程署（下稱業主）之陸軍高山頂營區設施
整建工程－道路工程簽訂分包工程採購契約（下稱系爭契約），
伊業已完工並經驗收，該工程應給付之總工程款為新台幣（下同
）五百八十萬元（未稅），被上訴人已給付四百八十一萬一千一
百二十七元，尚有工程尾款九十八萬八千八百七十三元未付。因
伊施作之原碎石級配道路舖設粗級配瀝青混凝土工程（下稱系爭
舖設瀝青工程），經試驗結果，鑽心厚度不足百分之三．應減價
七萬八百元，加計百分之五稅金，被上訴人應付工程尾款九十六
萬三千九百七十七元，尚未給付。另系爭工程應由業主負責舖設
完成之路面級配，在伊施工之前已流失，因高程不足，致無法舖
設瀝青混凝土，被上訴人責令伊買進級配舖設路面，以便完成系
爭舖設瀝青工程，伊自得依承攬、不當得利法律關係請求給付該
級配工程款二百九十九萬九千六百四十七元。爰求為命被上訴人
給付上開未付工程尾款及級配工程款共三百九十五萬五千八百十
九元並加計法定犀延利息之判決（按上訴人於第一審請求未付工
程尾款一百十萬五百四十五元、級配工程款二百八十五萬五千二
百七十四元本息，第一審判命被上訴人給付上訴人未付工程尾款
三十五萬八千零十四元本息並駁回上訴人其餘之訴，被上訴人未
聲明不服，上訴人則於原審就未付工程尾款減縮請求為九十六萬
三千九百七十七元，僅就其敗訴之六十萬五千九百六十三元及級
配工程款二百八十五萬五千二百七十四元本息部分提起第二審上
訴，並追加請求級配工程款金額為二百九十九萬九千六百四十七
元）。
被上訴人則以：依兩造訂定之系爭契約第八條第八項第四款及伊
與業主間之承攬契約第四條第一款後段約定，驗收結果與規定不
符採減價收受者，按不符項目標的之契約價金減價百分之二十，
伊因上訴人施作之系爭舖設瀝青工程鑽心試驗厚度不足之瑕疵，
遭業主扣款六十四萬七千九百零七元，伊自得由上訴人得請領之
工程尾款扣減；至系爭級配工程不在系爭契約範圍，伊並未委由
上訴人施作，縱伊曾承諾業主舖設路邊排水溝數處下陷部分，亦
與上訴人無涉，且其受利者為業主等語，資為抗辯。
原審以：兩造訂定系爭契約，約定總工程款為五百八十萬元（未
稅），上訴人已完成系爭舖設瀝青工程並經驗收，而被上訴人已
付四百八十一萬一千一百二十七元，尚有工程尾款九十八萬八千
八百七十三元未付，而系爭舖設瀝青工程經試驗結果，鑽心厚度
不足百分之三，而此工程瑕疵遭業主對被上訴人扣款六十四萬七
千九百零七元等情，為兩造所不爭。查系爭契約第八條第八項圖
說文件第四款約定，就被上訴人與業主簽訂之契約，其中有關被
上訴人對業主應履行之義務與責任，與上訴人所承辦工作範圍有
關者，應視同上訴人對被上訴人應盡之義務與責任，係系爭契約
文件之一部分，具同等約束效力，上訴人應無條件對被上訴人依
該合約負應盡之義務與責任。被上訴人與業主所立之聯勤總部營
產工程署工程採購契約第四條第一項約定驗收結果與規定不符，
得於必要時減價收受；而採減價收受者，按不符項目標的之契約
價金減價百分之二十。上訴人雖主張其施作之系爭舖設瀝青工程
厚度不足，屬於瑕疵擔保責任，依系爭契約僅限於命改善、重作
、停工、得拒絕、終止契約、損害賠償等而已，並無明文約定應
減價二十％云云。惟關於系爭舖設瀝青工程兩造固未於系爭契約
明文約定得減價收受，然上訴人施作之上開工程確有鑽心厚度不
足之瑕疵，系爭契約既未另有約定，即應依第八條第八項第四款
約定適用被上訴人與業主間關於減價收受之約定。被上訴人確因
上訴人此施作系爭舖設瀝青工程瑕疵經業主扣款六十四萬七千九
百零七元，且該款項金額並未達系爭工程款之百分之二十。況該
減價收受約定內容，與政府採購法第七十二條條文內容，核屬一
致，應係參考政府採購法第七十二條規定而約定，難認其有民法
第二百四十七條之一第二款顯失公平而無效情事，從而上訴人得
請求之系爭工程尾款為三十五萬八千零十四元。次查上訴人於施
作其承攬之系爭舖設瀝青工程時，原業主舖設之級配確有部分流
失之情事。此由被上訴人之工地主任陳明忠證稱：上訴人應施作
之道路水溝邊凹陷一、二十公分，軍方並以附近有可以取級配的
地方，要上訴人自行取來補凹陷處，但未提到工錢，我沒有答應
他按照原合約算云云及楊睿紘證稱：被上訴人一直催我們施工，
我說不行，陳明忠問我要如何處理，我說舖一層碎石級配，高層
才會調整出來，才能舖設柏油，陳明忠答應這種施工法，當初我
有問他費用怎麼算，他說按照原合約的單價算，級配無法估算，
進級配的時候也沒有請被上訴人來簽認。陳明忠答應以原合約按
照面積算。厚度是抓三十到五十，當時沒有跟陳明忠講這些細節
，級配數量是卡車司機以無線電互相聯絡載進來的，我是最後才
統計數量，統計數量並沒有請被上訴人簽名，因為被上訴人並沒
有要求我這樣做云云等證言觀之，可知被上訴人將業主之指示轉
知上訴人，由上訴人自行至業主提供之場地取級配舖設，被上訴
人並未同意給付上訴人舖設級配之工程款。被上訴人亦未與上訴
人達成合意，由上訴人依另二條舖設級配之道路合約單價，由上
訴人購進級配舖設。則上訴人依承攬關係請求被上訴人給付級配
工程款二百九十九萬九千六百四十七元本息，並無理由。又查被
上訴人營建部致系爭工程監造人即陳崇益建築師事務所書函，表
示有關系爭舖設瀝青工程部分，未舖設現況之路排水溝高程與既
有碎石級配路面既有40-50cm 之高程誤差，且多無碎石級配而為
易沈陷之粘土層，與施工圖說不相符，其已函經該監造人監工現
場會勘後確認為趲趕部隊進駐時程，責由被上訴人自行購進級配
舖設於原碎石級配道路高層不足處及無碎石級配易沈陷之處等情
，固足認系爭級配工程本應由業主負責，然被上訴人向業主反應
有部分級配流失，業主係指示被上訴人自行至業主提供之地點取
級配舖設，上開書函亦載責由被上訴人自行購進，業主並未與被
上訴人達成合意，應由被上訴人另為舖設級配工程，是被上訴人
並無舖設級配之責。縱上訴人確有就系爭道路購進級配舖設，其
受益者應為業主，而非被上訴人。是上訴人依不當得利法律關係
請求被上訴人給付級配工程款，亦無理由。因而維持第一審所為
上訴人敗訴之判決，駁回其上訴，並駁回其追加之訴。
上訴駁回部分（即關於駁回上訴人對未付工程尾款六十萬五千九
百六十三元本息之上訴部分）：
原審以上開理由為不利於上訴人之論斷，於法尚無不合。上訴論
旨，就原審認定事實、解釋契約之職權行使，指摘原判決此部分
為不當，求予廢棄，非有理由。
廢棄發回部分（即關於駁回上訴人對級配工程款之上訴及其追加
之訴部分）：
按判決書理由項下，應記載關於攻擊或防禦方法之意見，民事訴
訟法第二百二十六條第三項定有明文，法院為原告敗訴之判決，
而其關於攻擊方法之意見有未記載於判決理由項下者，即為同法
第四百六十九條第六款所謂判決不備理由。查關於系爭之級配工
程施作之經過，上訴人於第一審所舉之證人鍾昌達證稱：上訴人
承包之系爭舖設瀝青工程道路是有高程不足之情形，有些甚至落
差有三、四十公分，業主會同建築師會勘回來有共識，說由被上
訴人責成下包來舖設，級配由上訴人舖設云云（見一審卷第二百
零一、二百零二、二百零三頁），而證人鍾昌達係被上訴人主辦
系爭工程之人員，其所為上開證詞，核與被上訴人致系爭工程監
造人即陳崇益建築師事務所書函，表示之高程誤差、會勘確認及
責由被上訴人自行購進級配舖設等情節，相互符合，亦有上訴人
提出之現場相片可供參照（見原審卷(二)第七十七－九十四頁），
倘所謂之共識，係指由業主責成被上訴人購進級配鋪設，而被上
訴人轉而責由上訴人進行系爭級配舖設工程。則上訴人接受被上
訴人之責成，苟因時間急迫，而未及行文、報價，始於事後計算
，可否認為兩造就系爭級配舖設工程並未達成承攬合意？即不無
研求之餘地。原審就此攸關上訴人可否請求被上訴人給付級配工
程款之重要攻擊方法恝置不論，亦未說明其不採之理由，於法即
有未合。上訴論旨，指摘此部分原判決為不當，聲明廢棄，非無
理由。
據上論結，本件上訴為一部有理由，一部無理由。依民事訴訟法
第四百七十七條第一項、第四百七十八條第二項、第四百八十一
條、第四百四十九條第一項、第七十八條，判決如主文。
中    華    民    國  九十五  年    十    月    五    日
                      最高法院民事第六庭
                          審判長法官  許  朝  雄
                                法官  謝  正  勝
                                法官  鄭  玉  山
                                法官  吳  麗  女
                                法官  袁  靜  文
      本件正本證明與原本無異
                                      書  記  官
中    華    民    國  九十五  年    十    月   十九   日
                                                      Ｋ


司法院資訊處製作；財團法人民間司法改革基金會備份。
